【裁判字號】    98,訴,155
【裁判日期】    980326
【裁判案由】    返還不當得利
【裁判全文】
臺灣板橋地方法院民事判決               98年度訴字第155號
原      告  丙○○○
            乙○○
            丁○
前列三人共同
訴訟代理人  周威良律師
            王琛博律師
            陳欣怡律師
被      告  甲○○
訴訟代理人  陽文瑜律師
            李承訓律師
上列當事人間請求返還不當得利事件，經本院於民國98年3 月12
日言詞辯論終結，判決如下：
    主  文
被告應給付原告丙○○○新台幣壹萬仟捌佰拾捌元，給付原
告黃游巿新台幣壹萬仟捌佰拾捌元，給付原告丁○新台幣壹
萬仟捌佰拾捌元，及均自民國九十七年十二月二十五日起至
清償日止按年息百分之五計算之利息。
原告其餘之訴駁回。
訴訟費用由被告負擔五十分之三，其餘由原告負擔。
本判決第一項得假執行，但被告以肆萬壹仟伍佰壹拾肆元預供擔
保後，得免假執行。
原告其餘假執行之聲請駁回。
    事實及理由
一、本件原告起訴主張：
  (一)緣座落於門牌號碼台北縣三重市○○里○○街88號（下稱88
    號）之頂樓部分即第5 層（地號：台北縣三重市○○段0000
    -000；建號：台北縣三重市○○段00000-000） ，係為原告
    等人及被告所共有，被告未得上開全體共有人之同意，約於
    民國94年1 月1 日起，竟擅自於頂樓興建違章建築物，其無
    權占用該共有物，而侵害他共有人之共有權。
  (二)因上開違建全係以該鋼筋水泥所加蓋之房屋，重量甚鉅，已
    造成台北縣三重市○○里○○街88號、同棟建物之台北縣三
    重市○○里○○街90號（下稱90號）嚴重傾斜，影響住戶安
    全。此有另案97年5 月29日台北縣三重市○○○○道系統支
    （分）管及用戶接管工程第四標埋管開挖施工，造成系爭建
    物損害，有原告等向台灣省土木技師公會所申請之「損壞安
    全及補強鑑定報告書」可稽，是以，台北縣政府拆除大隊業
    於民國97年8 月初，將系爭違建物拆除，並予陳明。
  (三)被告擅自於上開頂樓建有違章建築物後，即自行於該頂樓違
    章建築內居住使用，並設有僅其得通行之鐵門，拒絕他共有
    人通行，而其所有之88號4 樓，則隔間成套房，自行出租於
    他人以牟利，此有97年10月2 日鈞院民事執行處輔97執全木
    字第2974號函，及房屋使用現況調查表可稽。被告自94年1
    月1 日搭建違建物起至97年7 月31日拆除為止共43個月，無
    法律上原因，受有相當於租金收益之利益，並致其他各共有
    人受有損害，原告等自得依不當得利之規定，向被告請求返
    還相當於租金之利益。
  (四)不當得利之計算方式：
  依永慶房屋租屋網站、591 租屋網站所刊登之租屋資料，及
    相關三重市○○街附近之同類整層建物租屋行情，每坪租金
    約新台幣454 －600元，爰取其中間值550 元為計算基準。
  被告於88號頂樓違建之使用面積，依上開台灣省土木技師公
    會之鑑定報告所示，頂樓（5 樓）及再往上加蓋置放水塔之
    6 樓（鑑定報告之用語：RF樓），共121.44平方公尺，換算
    後為36.7坪， 本件爰以36.7坪之面積請求。
  被告係於93年底購屋並搬遷至88號4 樓，另於94年1 月起即
    著手搭建上開頂樓違建物，是以，原告等擬請求自94年1 月
    1 日起至97年7 月31日止共43個月，相當於租金之損害。
  綜上，各該共有人得請求之數額計算如下：丙○○○、乙○
    ○、丁○ (應有部分為各4 分之1)：1 、550(每坪每月租金
    )×36.7(坪)×43(月)× (1/4)(應有部份)＝216,989元。2
    、上開原告三人金額共計650,967 元 (216,989 元＊3)。
  (五)為此，依據不當得利之法律關係，請求被告甲○○應給付
    原告丙○○○216,989 元，及自起訴狀繕本送達之翌日起至
    清償日止，按年息5 ％計算之利息。被告甲○○應給付原
    告乙○○216,989 元，及自起訴狀繕本送達之翌日起至清償
    日止，按年息5 ％計算之利息。被告甲○○應給付原告丁
    ○新台幣216,989 元，及自起訴狀繕本送達之翌日起至清償
    日止，按年息5 ％計算之利息。並陳明願供擔保請准宣告假
    執行。
二、被告則抗辯：
  (一)被告係得全體共有人之同意始占用系爭房屋頂樓興建違章建
    築，被告於頂樓加蓋之面積為102 平方公尺，至於加建6樓
    19.4 4平方公尺部分係水塔，係為全棟住戶使用而建造，被
    告會於系爭頂樓加蓋，係因被告於95年11月27日結婚，故實
    際蓋好住入居住使用之日期為95年10月下旬，計算損害賠償
    應自95年11月為起算點。
  (二)為此，請求駁回原告之訴及其假執行之聲請，並陳明如受不
    利判決，願供擔保請准宣告假執行。
三、經查：
  (一)台北縣三重巿五華街88號頂樓（即第5 層）係原告（分別為
    該棟建物1 至3 樓之所有權人）、被告（為該棟建物4 樓之
    所有權人）所共有，坐落於台北縣三重市○○段375 地號土
    地上，兩造就系爭375 地號土地之應有部分均為1/4 ，有土
    地登記謄本1 件、建物登記謄本4 件為證，（附於調解卷第
    11-16 頁），自堪信為真實。
  (二)原告主張被告自94年1 月1 日起未經全體共有人之同意，占
    用台北縣三重巿五華街88號頂樓（即第5 層）面積121.44平
    方公尺，擅自興建違章建築，嗣於97年8 月初遭台北縣政府
    拆除大隊拆除等情，已據提出97年6 月16日台北省土木技師
    公會鑑定報告1 件為證（附於調解卷第25-41 頁），上開鑑
    定報告記載：五華街88號加建5 樓建築物面積為102 平方公
    尺，加建6 樓建築物面積為19.44 平方公尺等語（詳調解卷
    第32頁），則原告此部分之主張，亦堪信為真實。
  (三)被告雖抗辯：被告係得全體共有人同意始於頂樓加蓋，
    被告於頂樓加蓋之面積為102 平方公尺，至於加建6 樓19.4
    4 平方公尺部分係水塔，係為全棟住戶使用而建造，被告
    會於系爭頂樓加蓋，係因被告於95年11月27日結婚，故實際
    蓋好住入居住使用之日期為95年10月下旬，計算損害賠償應
    自95年11月為起算點云云。惟查上開之抗辯，被告僅徒托
    空言，且據原告所否認，顯無可採。上開之抗辯，被告加
    建之6 樓建築物係一方型建物，並非水搭，已據原告提出系
    爭違建拆除前之照片1 件為證（附於本院卷第51頁），亦屬
    不足採信。上開之抗辯，被告對於原告主張其係於94年1
    月1 日開始動工興建之事實，並未否認，僅抗辯系爭頂樓違
    建係於95年10月下旬始蓋好云云，按無權占有他人土地，可
    能獲得相當於租金之利益為社會通常之觀念，則計算不當得
    利係以無權占有他人之土地動工興建違建為計算始點，並非
    以被告興建完工或實際之日為計算始點，再者，被告對於其
    係於何時於頂樓加蓋之事實，並未具體陳明，亦未舉證以實
    其說，因系爭頂樓係被告所加蓋，依證據接近程度理論，被
    告就證明開始興建違建之日期而言，顯較原告為容易，被告
    如否認原告所主張之開始興建違建日期（註：被告於本院審
    理中並未否認），對於開始於頂樓興建違建之日期自負有舉
    證責任，本件被告既未否認原告主張之開始興建日期，自堪
    信原告主張被告於94年1 月1 日開始興建違建之事實，係屬
    真實。
四、按「民法第818 條所定各共有人按其應有部分，對於共有物
    之全部有使用收益之權。係指各共有人得就共有物全部，於
    無害他共有人之權利限度內，可按其應有部分行使用益權而
    言。故共有人如逾越其應有部分之範圍使用收益時，即係超
    越其權利範圍而為使用收益，其所受超過利益，要難謂非不
    當得利。」最高法院55年台上字第1949號判例著有明文。次
    按「依不當得利之法則請求返還不當得利，以無法律上之原
    因而受利益，致他人受有損害為其要件，故其得請求返還之
    範圍，應以對方所受之利益為度，非以請求人所受損害若干
    為準，無權占有他人土地，可能獲得相當於租金之利益為社
    會通常之觀念，是被上訴人抗辯其占有系爭土地所得之利益
    ，僅相當於法定最高限額租金之數額，尚屬可採。」最高法
    院61年台上字第1695號判例亦著有明文。查：
  (一)按「建築房屋之基地租金，依土地法第105 條準用同法第97
    條規定，以不超過該土地申報價額年息10% 為限，而該條所
    謂土地價額，依土地法施行法第25條規定，係指法定地價而
    言。又法定地價，依土地法第148 條規定，係指土地所有權
    人依土地法所申報之地價，在平均地權條例施行區域，當係
    指土地所有權人於地政機關舉辦規定地價或重新規定地價之
    時，於公告申報地價期間內自行申報之地價而言，未於該期
    間內申報者，則應以公告地價為其申報之地價（參看該條例
    第16條）。」最高法院75年度台上字第37號判例著有明文。
    查被告所興建頂樓違物係坐落於台北縣三重市○○段375 地
    號土地上，該土地96年1 月時之申報地價為每平方公尺1 萬
    2720元，有土地登記謄本1 件附於調解卷第11頁足憑，又系
    爭375 地號土地，位於台北縣三重巿五華街上，該地近碧華
    國中與碧華國小，有原告提出之位置圖1 件附於調解卷第49
    頁足憑，本院審酌該地之位置及鄰近地區之發展狀況，認該
    土地之租金，應以申報地價即每平方公尺1 萬2720元年息之
    5%為適當。
  (二)系爭375 地號土地上連同頂樓違章建築在內約有5 層樓（註
    ：6 樓部分占用19.44 平方公尺，得計入5 樓之違建章建築
    面積之內），而上開(四)(一)所述按申報地價年息5%計算之租金
    係指占用全部土地（即含其上各層樓房屋）而言，而被告未
    經全體共有人之同意於系爭5 樓上建築違章建築，僅係使用
    全部土地之1/5 ，則計算被告所受之不當得利，除按申報地
    價按年息5%計算外，必須再乘上1/5 。否則，如不乘以被告
    所占用樓層數之比例，以建造101 層之大樓為例，每占用1
    層即須支付按申報地價年息5%計算租金，無權占用他人土地
    建造101 層房屋，每年即須支付土地價5.05作為租金，非但
    與常情有違，亦顯失事理平之。因此，計算被告所受之不當
    得利須按申報地價之5%乘上1/5 為作計算基準，法理至為明
    確。
  (三)原告雖主張：計算被告所受之不當得利，須按台北縣三重市
    ○○街附近之租屋行情每坪550 元計算，又被告於頂樓加蓋
    違章建築自住，將其4 樓作為套房出租，係屬民法第181 條
    規定之不當得利之受領人，如本於該利益更有所取得，自應
    返還原告云云。惟查原告所提供租屋行情資料係指房屋連同
    基地之租賃行情，並非租地建屋之租賃行情，自不得作為被
    告所受不當得利之標準。次查系爭4 樓房屋係被告合法所有
    之建物，有建物登記謄本1 件在卷足憑（附於調解卷第16頁
    ），因此，被告將系爭4 樓房屋出租予他人收取租金，為有
    法律上之原因，並非不當得利。再者，民法第181 條所謂本
    於該利益更有所取得，係指受領之物或權利所生之孳息或其
    他所得而言，而原告將其自有之4 樓房屋出租予他人，非屬
    占用頂樓所生之孳息或其他所得。核原告此部份之主張，均
    無可採。
  (四)綜上所述，被告自94年1 月1 日起至97年7 月31日止共計43
    個月占用系爭房屋頂樓興建違章建物，共獲有4 萬1514元之
    不當得利，原告每人得請求被告給付之金額為1 萬3838元（
    計算式詳附表）。
五、從而，原告依據不當得利之法律關係，請求原告請求被告給
    付1 萬3838元，及自97年12月25日即起訴狀繕本送達翌日起
    至清償日止按年息5%計算之利息，為有理由，應予准許。逾
    此之請求，即屬無據，應予駁回。又原告勝訴部分，本院判
    命被告給付之金額未逾新台幣50萬元，爰依職權宣告假執行
    ，被告陳明願供擔保，請准宣告免假執行，核無不合，爰酌
    定相當之擔保金額，准許之。又原告敗訴部分，其假執行之
    聲請亦失所附麗，應併予駁回。
六、結論：原告之訴為一部有理由，一部無理由，依民事訴訟法
    第79條、第389條第1項第5款、第392條第2項判決如主文。
中    華    民    國    98    年    3     月    26    日
                  民事第三庭    法  官  何君豪
以上正本係照原本作成
如對本判決上訴，須於判決送達後20日內向本院提出上訴狀
中    華    民    國    98    年    3     月    26    日
                            書記官  黃琴茜


司法院資訊處製作；財團法人民間司法改革基金會備份。
